【裁判字號】    98,上易,260
【裁判日期】    981209
【裁判案由】    清償債務
【裁判全文】
臺灣高等法院高雄分院民事判決         98年度上易字第260號
上  訴  人  甲○○
被上訴人    乙○○
訴訟代理人  錢裕國律師
上列當事人間請求清償債務事件，上訴人對於民國98年8 月4 日
臺灣高雄地方法院98年度訴字第640 號第一審判決提起上訴，本
院於98年11月25日言詞辯論終結，判決如下：
    主  文
上訴駁回。
第二審訴訟費用由上訴人負擔。
    事 實 及 理 由
一、上訴人主張：被上訴人為伊五弟，於民國86年12月13日向伊
    借款美金40,000元折合新臺幣（下同）1,400,000 元（下稱
    系爭借款），約定每月利息16,000元，被上訴人即將親簽之
    借款書及他人所簽發面額1,400,000 元之支票1 紙（下稱系
    爭借款書及系爭支票）交付予伊，並約定被上訴人經伊提出
    還款請求後2 個月內應悉數還清債務。嗣於89年7 月間，伊
    向被上訴人提出還款請求，詎被上訴人未予置理，僅由訴外
    人即被上訴人前妻蔡碧惠於95年9 月9 日以16紙面額各為22
    ,625元之支票代為清償，共計清償362, 000元，尚餘1,038,
    000 元未償還，迄今催討未果。爰本於消費借貸法律關係，
    請求被上訴人給付伊1,038,000 元，及自支付命令送達翌日
    起至清償日止，按週年利率5%計算之遲延利息。
二、被上訴人則以：伊固曾向上訴人借貸系爭借款，惟經兩造協
    調由蔡碧惠代為清償362,000 元，上訴人即免除伊之其餘債
    務並返還系爭借款書及系爭支票，而蔡碧惠已代為還款，上
    訴人亦將系爭借款書及系爭支票返還予伊，系爭借款債務業
    已消滅等語，資為抗辯。
三、原審經審理後，為上訴人敗訴之判決，上訴人不服，提起上
    訴，並於本院聲明：(一)原判決廢棄；(二)被上訴人應給付上訴
    人1,038,000 元及自支付命令送達翌日起至清償日止，按年
    息5%計算之利息；(三)訴訟費用由被上訴人負擔。被上訴人則
    於本院聲明：(一)上訴駁回；(二)第二審訴訟費用由上訴人負擔
    。
四、兩造不爭執之事項：
  (一)被上訴人為上訴人之五弟，於86年12月13日向上訴人借得系
    爭借款，約定每月利息16,000元，被上訴人即簽立系爭借款
    書及交付系爭支票予上訴人，並約定被上訴人應於上訴人提
    出還款請求後2 個月內還清債務。
  (二)上訴人於89年7 月間向被上訴人提出還款請求，被上訴人未
    予清償。
  (三)兩造與上訴人之四弟林勝能於95年9 月9 日在林勝能位於高
    雄市○○區○○路住處會面。林勝能將被上訴人前妻蔡碧惠
    所簽發面額各為22,625元，合計362,000 元之支票16紙交付
    上訴人；該16紙支票嗣經上訴人提示均獲付款。
  (四)95年9 月9 日會面後，系爭借款書及系爭支票已不在上訴人
    持有中。
五、兩造爭點：
  (一)上訴人有無返還系爭借款書及系爭支票予被上訴人？
  (二)上訴人就系爭借款之債權是否業已消滅？
六、上訴人有無返還系爭借款書及系爭支票予被上訴人？
    被上訴人主張上訴人已將系爭借款書及系爭支票返還予伊乙
    節，為上訴人所否認，並稱：伊於95年9 月9 日會面時固有
    將系爭借款書及系爭支票拿出置於桌上，惟之後系爭借款書
    及系爭支票就無聲無息不見了等語。經查：
  (一)上訴人於本院自承：伊於95年9 月4 日北上找被上訴人前妻
    蔡碧惠，蔡碧惠就系爭借款計算後，同意清償362,000 元、
    分16個月付清予伊，並稱若伊欲領取此款，須將系爭借款書
    和系爭支票攜至伊四弟即林勝能家中領取等情（本院卷第23
    頁），核與證人林勝能於原審證述：「我弟媳蔡碧惠於約定
    兩造見面之日之前兩天，有交支票給我，並且說是要幫被告
    （即被上訴人）還欠原告（即上訴人）的錢，且交代我一定
    要看到借據及支票才能將支票交給原告」等情相符（原審卷
    第42頁）。職是，蔡碧惠既不質疑兩造間有系爭借款之債權
    債務存在，而願代被上訴人清償上開金額，則其要求上訴人
    提出系爭借款書及系爭支票，當不在查究上訴人有無系爭借
    款債權，而在取回被上訴人原出具之借貸憑證，亦即由其代
    被上訴人清償362,000 元，系爭借款債務即告了結、消滅，
    始合乎事理。
  (二)其次，證人林勝能就上訴人於95年9 月9 日交付系爭借款書
    及系爭支票之經過證稱：「當天原告將借據及支票拿給我，
    因為被告在旁邊，我就轉手交給被告確認，被告確認無誤後
    ，我才將蔡碧惠的支票拿給原告；（法官問：將支票及借據
    交給被告後，被告如何處理？）被告就把借據及支票拿到我
    家後面超商影印，一張影本給我，我就寄回台北給蔡碧惠，
    原本由被告拿走；（被告訴代：為何你當天要找被告去高雄
    ？）因為錢及借據的事當事人比較清楚，我才叫被告從台北
    下來處理，請他來認定借據及支票的真實性；（法官問：原
    告當天交付支票及借據給你的意思，是要讓被告確認真實性
    而已，還是要返還借據及支票給被告的意思？）當天晚上我
    有跟原告說，你借據及支票一旦拿出來，可能就拿不回來了
    ，但原告沒有說話；（被告訴代問：當天晚上原告有無向被
    告要求返還其他餘額？）沒有，而且也沒有要求返還借據及
    支票」等情歷歷（原審卷第42-44 頁）。以證人林勝能與兩
    造均為兄弟關係，當無偏頗任何一方之虞，其前揭所言應足
    採信。準此，由證人林勝能證述其於95年9 月9 日會面當晚
    ，曾提醒上訴人系爭借款書及系爭支票等借貸憑據如經交還
    ，將無法取回，然上訴人並未拒卻提出；且上訴人當晚於收
    受林勝能所轉交蔡碧惠託付之面額合計362,000 元之支票16
    紙後，並未要求返還借款差額，亦未要求返還系爭借款書及
    系爭支票等情以觀，足認上訴人係為取得蔡碧惠代被上訴人
    清償之362,000 元，始同意依蔡碧惠之條件了結系爭借款，
    而自願交還系爭借款書及系爭支票。
  (三)據上，堪認被上訴人主張上訴人已將系爭借款書及系爭支票
    返還被上訴人，係屬可採。上訴人辯稱伊僅將系爭借款書及
    系爭支票放置桌面，並無交還被上訴人之意思或行為云云，
    要無可取。
七、上訴人就系爭借款之債權是否業已消滅？
    按債權證書已返還者，推定其債之關係消滅，民法第325 條
    第3 項定有明文。是若債權人主張債之關係並未消滅，應提
    出反對證明推翻之。經查，上訴人已將系爭借款書及系爭支
    票返還被上訴人，業如前述，則上訴人就系爭借款之債權推
    定已消滅。雖上訴人主張系爭借款債權並未消滅，惟其並未
    能舉出反證以資證明，所言自無可採。
八、綜合所述，本件上訴人主張其並未返還系爭借款書及系爭支
    票予被上訴人，為不足採，被上訴人抗辯系爭借款債權債務
    關係業已消滅，尚屬可信。從而，上訴人主張本於消費借貸
    法律關係，請求被上訴人給付1,038,000 元及法定遲延利息
    ，為無理由，不應准許。其假執行之聲請亦失所附麗，應併
    予駁回。原審為上訴人敗訴之判決，及駁回其假執行之聲請
    ，並無不合。上訴意旨指摘原判決不當，求予廢棄改判，為
    無理由，應予駁回。
九、據上論結，本件上訴為無理由，依民事訴訟法第449 條第1
    項、第78條，判決如主文。
中    華    民    國    98    年    12    月    9     日
                            民事第三庭
                                審判長法官  張國彬
                                法      官  鄭月霞
                                法      官  甯  馨
以上正本證明與原本無異。
本件不得上訴。
中    華    民    國    98    年    12    月    10    日
                                書  記  官  施耀程


司法院資訊處製作；財團法人民間司法改革基金會備份。
